臺灣桃園地方法院民事判決
109年度訴字第2962號
原      告  余家輝  
被      告  劉明柱  
上列當事人間請求損害賠償事件，本院於民國111 年2 月10日言
詞辯論終結，判決如下：
    主  文
一、被告應依附表項次一所示之修復方式，將門牌號碼桃園市○○
    區○○○○街○○號七樓之二房屋修復至不漏水之狀態。
二、被告應給付原告新臺幣壹拾伍萬捌仟伍佰肆拾玖元，及自民
    國一一○年一月二十二日起至清償日止，按週年利率百分之
    五計算之利息。
三、原告其餘之訴駁回。
四、訴訟費用由被告負擔百分之三十五，餘由原告負擔。
五、本判決第一項得假執行。但被告如以新臺幣玖萬陸仟零肆拾
    壹元為原告預供擔保，得免為假執行。
六、本判決第二項得假執行。但被告如以新臺幣壹拾伍萬捌仟伍
    佰肆拾玖元為原告預供擔保，得免為假執行。
七、原告其餘假執行之聲請駁回。
     事實及理由
壹、程序事項：
    按訴狀送達後，原告不得將原訴變更或追加他訴，但請求之
    基礎事實同一者、擴張或減縮應受判決事項之聲明者，不在
    此限，民事訴訟法第255 條第1 項第2 款、第3 款定有明文
    。本件原告起訴時聲明為：（一）被告應給付原告新臺幣（
    下同）657,850元，及自起訴狀繕本送達翌日起至清償日止
    ，按週年利率5%計算之遲延利息；（二）願供擔保請准宣告
    假執行（見本院卷第3 頁）。嗣於民國111年1月22日具狀及
    同年2月10日當庭變更為：（一）被告應依社團法人桃園市
    土木技師公會（下稱桃園市土木技師公會）鑑定報告書內所
    載修復方式及注意事項（不含室內修繕），將原告所有門牌
    號碼桃園市○○區○○○○街00號7樓之2 房屋（下稱原告房屋）
    修復至不漏水狀態，並應給付原告618,640元，及自起訴狀
    繕本送達翌日起至清償日止，按週年利率5%計算之遲延利息
    ；（二）願供擔保請准宣告假執行（見本院卷第281、289 
    頁）。核原告所為追加，係基於房屋漏水致其受有損害之同
    一基礎事實，變更被告應給付金額係屬減縮應受判決事項之
    聲明，揆諸前開規定，應予准許。
貳、實體事項：
一、原告主張：被告所有門牌號碼桃園市○○區○○○○街00號7樓之1
     房屋（下稱被告房屋），與原告房屋相鄰，自105 年9 月
    起，因原告房屋臥室之天花板及牆壁有滲漏水之情形，經由
    專業人員多次勘查結果，確認漏水原因為被告在其房屋屋頂
    加蓋鐵製結構，且未善盡修繕、維護之義務，每逢下雨，雨
    水即由兩造房屋之共用壁滲漏至原告房屋，導致臥室裝潢及
    床組受損，原告屢次與被告溝通，被告始終拒絕修繕，而原
    告房屋受損及滲漏情形曾自行委請抓漏公司修復，然仍有漏
    水情況持續發生，影響生活品質而受有精神上之痛苦，被告
    已侵害原告居住安寧權，爰依法提起本件訴訟，請求被告修
    復原告房屋至不漏水之狀態，並賠償原告所受損害及負擔回
    復原狀費用合計618,640元（含無法使用房間損失39萬元、
    床組損壞8,490元、防水費用48,750元、牆面重新施作71,40
    0元、精神慰撫金10萬元）等語。並聲明：如上開變更後之
    聲明所示。
二、被告則以：被告否認原告主張之事實，原告所稱共用壁實為
    被告房屋所有權範圍內之私人牆壁，並非與原告共用之共同
    壁，雙方之權利範圍應先予釐清。又兩造所有房屋均已係老
    舊建物，同為頂樓住戶，漏水原因有數種可能，鑑定報告所
    採鑑定方法不能證明漏水現象源自被告房屋，有明顯瑕疵，
    應係原告擅自破壞鐵製結構未立即復原導致漏水，與被告無
    涉，自不得歸責於被告，況被告業已自行在私有範圍內修繕
    數次依舊漏水，足見係原告房屋之問題，原告此部分請求顯
    無理由等語，資為抗辯。並聲明：原告之訴駁回。
三、兩造所有之房屋相鄰，而原告房屋臥室天花板及牆壁因滲漏
    水損壞而需修復，並造成床組損壞等情，業據原告提出照片
    、建物所有權狀、建物登記第二類謄本等件為證（見本院卷
    第11頁下方照片、第13、25至31頁），且為兩造所不爭執，
    堪可採認，惟原告修復漏水及損害賠償之請求，為被告所否
    認，並以前揭情詞置辯，是本件應審究者為：（一）原告房
    屋臥室之漏水原因為何？原告請求被告依鑑定報告所示修復
    方式至不漏水狀態，是否有理由？（二）原告得否請求被告
    賠償房屋因滲水所受之損害？若是，得請求之金額若干？
（一）原告房屋臥室之漏水原因為何？原告請求被告依鑑定報告
      所示修復方式至不漏水狀態，是否有理由？
   1、按因故意或過失，不法侵害他人之權利者，負損害賠償責
      任；土地上之建築物或其他工作物所致他人權利之損害，
      由工作物之所有人負賠償責任。但其對於設置或保管並無
      欠缺，或損害非因設置或保管有欠缺，或於防止損害之發
      生，已盡相當之注意者，不在此限；所有人對於無權占有
      或侵奪其所有物者，得請求返還之。對於妨害其所有權者
      ，得請求除去之。有妨害其所有權之虞者，得請求防止之
      ，民法第184 條第1 項前段、第191 條第1 項、第767 條
      第1 項分別定有明文。且民法第191 條第1 項所謂之土地
      上之工作物，係指以人工作成之設施，建築物係其例示，
      而建築物內部之設備如天花板、樓梯、水電配置管線設備
      等，屬建築物之成分者，為建築物之一部，應包括在內。
      又除非工作物所有人能舉證證明上開法條但書所示之情形
      存在，得免負侵權行為損害賠償責任外，因土地上之工作
      物造成他人之損害，即依法推定工作物所有人有過失，而
      應負侵權行為損害賠償責任（最高法院95年度台上字第31
      0 號、96年度台上字第489 號判決意旨參照）。次按專有
      部分、約定專用部分之修繕、管理、維護，由各該區分所
      有權人或約定專用部分之使用人為之，並負擔其費用，此
      亦為公寓大廈管理條例第10條第1 項所明定。
   2、查本件經囑託桃園市土木技師公會進行鑑定，經該會分別
      進行原告房屋室內漏水試驗、兩造房屋屋頂漏水試驗後，
      鑑定過程分析為：由現場狀況根據經驗及判斷，原告房屋
      鄰接被告房屋，屋頂相連，至屋頂實地會勘進行漏水試 
      驗，依序在原告房屋旁做積水染劑試驗，潑灑染劑水後至
      原告房屋進行紅外線熱像儀檢測並將原告房屋現況部分拍
      照作成紀錄；鑑定結論則以：原告房屋紅外線顯像為藍紫
      色，確定原告房屋有漏水情形，染劑漏水試驗結果為被告
      房屋屋頂染劑水流至與原告房屋相接位置滲入，有桃園市
      土木技師公會110年11月11日桃土技字第1100002518號鑑
      定報告書可稽（見本院卷第133至137頁），足認原告房屋
      之臥室漏水確為被告房屋屋頂排水流入兩造房屋屋頂相接
      位置所造成。被告雖辯稱本件應先就共同壁所有權之歸屬
      予以釐清兩造之權利範圍云云，惟查，原告房屋臥室漏水
      情形既係因被告房屋屋頂排水流入所導致，不論共同壁是
      否為被告所有權權利範圍，均不影響原告房屋滲漏水確係
      肇因於被告房屋屋頂排水存有瑕疵，即不影響被告負有修
      繕屋頂排水及賠償原告房屋所受損害之認定，而被告未能
      舉證證明對其房屋之保管無欠缺，自有過失甚明，被告此
      過失行為並致原告房屋有前述漏水之損害，侵害原告房屋
      所有權之圓滿行使，且其間有相當因果關係，揆諸前揭規
      定，自應對原告負損害賠償責任。
   3、被告另抗辯兩造房屋均屬老舊建物，且頂樓戶漏水原因甚
      多，鑑定報告所採鑑定方法不能證明漏水情況係源自於其
      房屋云云，惟原告房屋之漏水原因業經鑑定如前，鑑定單
      位桃園市土木技師公會與兩造復無何親誼故舊或其餘利害
      關係，其本於專業所為之上開鑑定結果，核屬客觀可信，
      被告前開所為抗辯，洵難憑採。則原告依上開法律規定，
      請求被告應依鑑定報告所示修復方式即將兩造房屋屋頂相
      接位置，依附表項次一所示施工項目進行斷水處理施作，
      將原告房屋修復至不漏水，自屬有據。
（二）原告得否請求被告賠償房屋因漏水所受之損害？若是，得
      請求之金額若干？
　    按負損害賠償責任者，除法律另有規定或契約另有訂定外
      ，應回復他方損害發生前之原狀；第1 項情形，債權人得
      請求支付回復原狀所必要之費用，以代回復原狀，民法第
      213條第1 項、第3 項分別定有明文。又所謂必要之費用
      ，於以新品換舊品時，應予折舊（最高法院97年度台上字
      第2739號判決意旨參照）。原告房屋臥室因被告房屋屋頂
      排水流入兩造房屋相接位置造成漏水，原告請求被告負侵
      權行為損害賠償責任，自屬有據。茲就原告請求賠償之項
      目及金額有無理由，分別審究如下：
　 1、無法使用房間損害部分：
　　　按損害賠償，除法律另有規定或契約另有訂定外，應以填
      補債權人所受損害及所失利益為限，為民法第216 條第1 
      項所明定。此即所謂損害填補原則，必債權人受有實際之
      損害，債務人始負賠償責任。查原告自陳所有房屋係供其
      與家人自住，於房屋臥室漏水期間，其一家人仍居住於該
      房屋等情，足徵原告房屋非全然喪失居住之功能，其並未
      因房屋臥室漏水而另行租屋，故未實際支出任何費用，揆
      諸前揭規定及說明，原告主張受有無法使用房間之損害，
      並請求每月5,000元、共78個月（104年6月至110年12月）
      ，合計39萬元，即無理由，應予駁回。
　 2、床組損壞部分：
　　　原告主張其臥室床組因漏水而毀損不堪使用，於105年12
      月23日購置時支出費用為8,490元等語，業據提出照片、
      購買證明、照片為佐（見本院卷第11頁下方左側照片、第
      57頁），考量床組之材質為木材，自外觀檢視受損情形雖
      非嚴重，但依常情經泡水後容易脆化、腐蝕，且無法單獨
      置換其一部，自仍以整套替換計價為原則；另依前揭說明
      ，物件更換應扣除折舊，依行政院所頒固定資產耐用年數
      表及固定資產折舊率表，本院認床組屬可任意移動之物品
      ，應以「木材加工設備」之耐用年數7 年計算，並依平均
      法計算其折舊結果（即以固定資產成本減除殘價後之餘額
      ，按固定資產耐用年數表規定之耐用年數平均分攤，計算
      折舊額），每年折舊率皆為7 分之1 ，並參酌營利事業所
      得稅查核準則第95條第6 項規定「固定資產提列折舊採用
      平均法、定率遞減法或年數合計法者，以1年為計算單位
      ；其使用期間未滿1年者，按實際使用之月數相當於全年
      之比例計算之；不滿1月者，以月計」，而上開床組自購
      置計算至其後漏水情事發生而受損時（即109年6月間）止
      ，已使用約3年6月，經折舊後應為4,776元【計算式：①殘
      價＝取得成本÷耐用年數加1，即8,490÷（7＋1 ）＝1,061；②
      折舊額＝（取得成本－殘價）×1/（耐用年數）×（使用年數
      ），即（8,490－1,061）×1/7×(3+6/12) ＝3,714；③扣除折
      舊後價值＝取得成本－折舊額，即8,490－3,714＝4,776】，
      則原告請求被告賠償床組損壞費用4,776元，堪認有據，
      逾此部分之請求，則應予駁回。
　 3、施作防水費用部分：
　　　原告房屋因漏水所受損害之修復費用於105年12月7日、10
      9年6月16日分別估價為42,750元、6,000元，有原告提出
      之估價單及收據可參（見本院卷第17至21頁），核其所載
      工程名稱分別為住家陽台外推屋頂漏水修繕工程（包括高
      空危險做業施作、屋頂清理及整地施作、屋頂縫隙及螺絲
      處進口道康寧矽利康填補施作，屋頂水泥小平台複合式防
      水層施作、屋頂水泥小平台水和凝固形防水層施作、工程
      施工廢棄物清運施作）、頂樓屋頂棟距交接處裂縫防水整
      補，與原告房屋受損情形相符，可認係回復原狀所必要之
      費用，且估價金額尚屬合理，是原告請求被告賠償修復費
      用合計48,750元，即屬有據。
　 4、室內修繕部分：
　　　原告雖就室內修繕部分主張由其自行施作，並提出報價單
      （見本院卷第23頁）請求被告應賠償之金額為71,400元等
      語，然核其中所載項目內容包括屋頂漏水做排水溝，並非
      單純就室內修繕所為之估價，此與附表項次一之斷水處理
      施作部分，顯有重複請求之情形，衡酌附表項次二室內修
      繕部分已分列天花板、牆壁之價格，是原告請求被告賠償
      室內修繕費用於55,023元範圍內，即屬有據，逾此部分之
      請求，應予駁回。
　 5、精神慰撫金部分：
　　　再按不法侵害他人之身體、健康、名譽、自由、信用、隱
      私、貞操，或不法侵害其他人格法益而情節重大者，被害
      人雖非財產上之損害，亦得請求賠償相當之金額；債務人
      因債務不履行，致債權人之人格權受侵害者，準用第192 
      條至第195 條及第197 條之規定，負損害賠償責任，民法
      第195 條第1 項前段、第227 條之1 分別定有明文。又不
      法侵害他人居住安寧之人格利益，如其情節重大，被害人
      非不得依民法第195 條第1 項規定請求賠償相當之金額（
      最高法院92年台上字第164 號判例意旨參照）。本件被告
      應負工作物所有人責任，且原告主張受侵害之權利為前揭
      條文之概括人格法益，本院審酌原告房屋漏水期間長達數
      年，被告未盡工作物保管之責，並消極不為修繕，致原告
      房屋臥室因漏水受損，而臥室屬生活主要空間，臥室漏水
      對其居住之生活品質必然造成損害，且需忍受環境潮濕，
      原告因長期居住在屋內，對居住安寧之人格法益侵害情節
      應屬重大，非僅係財產權被侵害所引致之不便或不適。而
      兩造之財產所得有本院依職權調閱兩造之稅務電子閘門財
      產所得調件明細表可稽（見本院個資等文件卷），並參酌
      兩造身分、地位、經濟狀況等情狀，認原告請求被告給付
      精神慰撫金以5 萬元為允當，逾此部分請求則無理由。
   6、綜上，原告得向被告請求賠償損害及負擔回復原狀數額為
      158,549元（計算式：床組損壞費用4,776元＋施作防水費
      用48,750元＋室內修繕費用55,023元＋精神慰撫金5萬元＝15
      8,549元）。
四、末按給付無確定期限者，債務人於債權人得請求給付時，經
    其催告而未為給付，自受催告時起，負遲延責任，其經債權
    人起訴而送達訴狀，或依督促程序送達支付命令，或為其他
    相類之行為者，與催告有同一之效力，遲延之債務，以支付
    金錢為標的者，債權人得請求依法定利率計算之遲延利息，
    應付利息之債務其利率未經約定，亦無法律可據者，週年利
    率為5%，民法第229 條第2 項、第233 條第1 項前段、第20
    3 條分別有明文規定。查本件給付無確定期限，而本件起訴
    狀繕本係於110年1月21日送達被告（見本院卷第37頁），是
    依前開規定，原告自得請求被告給付自該起訴狀繕本送達翌
    日（即110年1月22日）起至清償日止，按週年利率5%計算之
    利息。
五、綜上所述，原告依民法第184 條第1 項前段、第191 條第1 
    項前段、第195 條第1 項前段、第213條第1 項、第3 項、
    第767 條第1 項、公寓大廈管理條例第10條第1 項規定，請
    求判決如主文第1、2項所示，為有理由，應予准許。逾此範
    圍之請求，則無理由，應予駁回。又原告陳明願供擔保請求
    宣告假執行，經核本件判決所命被告給付之金額未逾50萬元
    ，依民事訴訟法第389 條第1 項第5 款規定，應依職權宣告
    假執行；並依同法第392 條第2 項規定，衡量被告因本件判
    決所受之不利益，職權酌定相當之擔保金額准被告預供擔保
    後免為假執行。至原告敗訴部分，其訴既經駁回，假執行之
    聲請即失所附麗，應併予駁回。
六、本件為判決之基礎已臻明確，兩造其餘主張、陳述並所提證
    據均與本件之結論無礙，爰不再一一論述，附此敘明。
七、訴訟費用負擔之依據：民事訴訟法第79條。
中　　華　　民　　國　　111 　年　　3 　　月　　22　　日
                  民事第二庭    法　官　呂如琦
附表：
項次         施工項目即修復方式 單位 數量 單價（元） 複價（元）     說明 一 26號7樓之1與26號7樓之2相接位置 斷水處理         1 金屬檔鈑t=1.5mm（含施工）  m  3   18,000   54,000     2 水泥砂漿洩水坡度施工   ㎡ 3.45    3,850   13,283     3 防水毯貼覆工法  ㎡ 3.45    4,600   15,870   利潤管理費  式  1     8,315 10%  營業稅  式  1     4,573 5%  總計      96,041  二 26號7樓之2室內修繕         1 室內天花板修補油漆（1底2度，含檢視孔修補）  ㎡ 9.24    2,350   21,714     2 室內牆壁修補油漆（1底2度）  ㎡  30.5      850   25,925   利潤管理費  式  1   13,079    4,764 10%  營業稅  式  1    7,194    2,620 5%  總計      55,023  

正本係照原本作成。
如對本判決上訴，須於判決送達後 20 日內向本院提出上訴狀。
如委任律師提起上訴者，應一併繳納上訴審裁判費。
中　　華　　民　　國　　111 　年　　3 　　月　　23　　日
　　　　　　　　　　　　　　　　書記官  王志成